【裁判字號】    88,易,2670
【裁判日期】    890229
【裁判案由】    偽造文書
【裁判全文】
臺灣臺北地方法院刑事判決                        八十八年度易字第二六七號
    公  訴  人  臺灣臺北地方法院檢察署檢察官
    被      告  丙○○
    選任辯護人  張世柱
右列被告因偽造文書案件，經檢察官聲請簡易判決處刑（八十八年度偵字第六七四九
號），本院台北簡易庭認為不宜以簡易判決處刑，移送適用通常訴訟程序審理，本院
判決如左：
    主  文
丙○○無罪。
    理  由
一、公訴意旨略以：被告丙○○係台北市○○路二０六號一、二樓見達股份有限公司
    （下稱見達公司）股東，佔見達公司百分之八六點七股份，除部分登記自己名下
    外，餘均登記於其親友名下，該部分股東權利之行使，均由丙○○自為之，至其
    餘股份，其中百分之十為告訴人戊○○持有、百分之三點三則為己○○所有。民
    國七十八年三月三十一日見達公司，經全體股東出席推選丙○○、己○○、乙○○、甲○○、丁○○為董事，戊○○為監察人，丙○○於同日之董事會中經推舉
    為該公司董事長、己○○為副董事長，旋因董事任期業已屆滿，丙○○明知未曾
    通知己○○、戊○○召開股東臨時會及董事會，經基於概括之犯意，於其業務上
    所附隨之業務，連續利用不知情之員工壬○○、癸○○（均業經不起訴處分確定
    ），分別製作見達公司包括丙○○在內之全體九位股東，先後於八十二年三月三
    十一日、八十五年四月九日及八十六年四月十八日均已出席股東臨時會，前二次
    會議中經選舉推舉丙○○、己○○、乙○○、甲○○、庚○○（大宇名店股份有
    限公司代表人）等五人當選為董事、戊○○當選為監察人，並於同日經由前開五
    位董事出席召開董事會，並互推丙○○、己○○分別擔任董事長及副董事長職位
    ，另八十六年四月十八日之會議中，同時又為公司業務需要擬增加營業項目並修
    改公司章程等不實臨時股東會及董事會會議事錄。再由丙○○將上開不實之事項
    ，先後於八十二年四月九日、八十五年四月十一日及八十六年四月廿二日，連續
    委由不知情之會計師，持前開業務上不實之會議事錄向台北市政府辦理見達公司
    相關事項變更登記以行使，使該管公務員將之登載於所掌公文書內，足以生損害
    於股東己○○、戊○○及政府機關對於公司管理之正確性。八十六年間丙○○預
    備退休，擬交由新任股東辛○○（業經不起訴處分確定）繼續負責見達公司事務
    ，丙○○口頭將此事告知己○○未獲同意後，竟向辛○○偽稱見達公司所有股東
    均已同意其繼任董事長一職，丙○○乃基於前開同一之偽造文書犯意，復利用不
    知情之癸○○製作見達公司全體股東於八十六年十一月十八日出席股東臨時會，
    經股東選舉結果為辛○○、丙○○、甲○○、乙○○、己○○等人當選監察人，
    復於同日由該五位股東出席董事會，並互推辛○○、己○○為董事長、副董事長
    等業務上不實股東臨時會議及董事會事錄旋於八十六年十一月廿六日，丙○○復
    利用不知情之辛○○轉由會計師，持前開不實之業務上文書，向台北市政府建設
    局辦理公司變更登記以行使，使該管公務員將之登載於所掌公文書內，足以生損
    害於股東己○○、戊○○及政府機關對於公司管理之正確性，因認被告涉有刑法
    第二百十六條、第二百十五條之行使業務上登載不實文書罪及同法第二百十四條
    之使公務員登載不實罪嫌。
二、公訴人認被告丙○○涉犯刑法第二百十六條、第二百十五條之行使業務上登載不
    實文書罪及同法第二百十四條偽造文書罪，無非以告訴人戊○○之指訴、證人戊○○之證詞及被告自承證人己○○未出席前開股東會或董事會及卷附股東臨時會
    議事錄影本、董事會議事錄影本為憑。惟訊之被告被告丙○○堅決否認有何行使
    業務上登載不實文書及使公務員登載不實之犯行，辯稱：其與己○○自五十年起
    即共同投資創設七、八家公司，皆由其二人各自以家人、朋友之名義登記為股東
    ，以符合股東之人數，但公司一切業務事項向由其二人代表各自之登記之股東名
    義人決定，故七十八年間二人合資成立見達公司，其與己○○分別占有百分之八
    六點七及一三點三之股份，均分將所持有之股份登記於自己及親友名下，惟實際
    上業務僅由其二人負責，自往公司股東會或董事會之召開，包括第一次之股東會
    議及董事會，亦僅由二人當面口頭達成協議後即算召開會議，並無特定之會議型
    式，再由其通知公司會計製成會議紀錄、委託會計師提出申報，由於癸○○、壬○○因長期熟悉其二人上開運作模式，當然以為此為全體股東之議決，且認其二
    人即為所有股東之代表，致與會計師聯絡時表示係全體股東出席，而制成會議紀
    錄持以辦理登記，其因認實際上二人確已代表該公司所有之股份，所以也未加以
    深究，再八十六年十一月間改選辛○○為見達公司董事長一事，當時其事前確曾
    前往己○○所開設之另一家公司與其協商、表示己欲退休，由於見達公司長期營
    運不佳，故己○○亦稱自己年事已高不願繼任為董事長，所以雙方乃同意由辛○○出任，不料事後由於見達公司近年營運不佳可能導致己○○前提供為擔保之房
    、地恐遭追償，加上其無力立刻清償該擔保借款，方遭己○○之子即告訴人提出
    此訟，但實際上其二人均知上開決議事項，否則告訴人戊○○焉會至八十八年三
    月間仍以監察人之身分申請查核見達公司會記帳、而己○○亦至同年始具函辭去
    副董事長一職，此外依其實際上持有之股份達百分之八六點七，實無故為不實會
    議紀錄之犯意可言等語。
三、按犯罪事實應依證據認定之，無證據不得推定其犯罪事實。不能證明被告犯罪者
    ，應諭知無罪之判決，刑事訴訟法第一百五十四條、第三百零一條第一項定有明
    文。又告訴人之告訴，係以使被告受刑事訴追為目的，是其陳述是否與事實相符
    ，仍應調查其他證據以資審認，最高法院五十二年台上字第一三００號判例著有
    明文。認定不利於被告之事實，須依積極證據，苟積極證據不足為不利於被告事
    實之認定時，即應為有利於被告之認定，更不必有何有利之證據，最高法院三十
    年上字第八一六號判例亦有明文。又認定犯罪事實所憑證據，雖不以直接證據為
    限，間接證據亦包括在內；然而無論直接或間接證據，其為訴訟上之證明，須於
    通常一般之人均不致有所懷疑，而得確信其為真實之程度者，始得據為有罪之認
    定，同院七十六年台上字第四九八六號判例亦足資參照。再按刑法第二百十五條
    之登載不實之罪，以從事業務之人，明知為不實之事項，而登載於其業務上所作
    成之文書，為其構成要件。又該條所謂業務上作成之文書，係指從事業務之人，
    本於業務上所作成之文書而言。文書之作成須與其業務有密切之關係，非執行業
    務即不能作成該文書者，始屬之。此外刑法上之偽造文書罪章，均須以足以生損
    害於公眾或他人為成立要件，而所謂足生損害，係指他人有可受法律保護之利益
    ，因此遭受損害或有受損害之虞而言（最高法院五十年台上字第一二六八號判例
    可資參照）。
四、經查，見達公司於七十八年間成立時，主要係由被告丙○○及告訴人之父己○○
    二人共同經營，其中被告佔有百分之百分之八六點七，分別登記於其子女乙○○
    、甲○○、員工姚小連、及被告任代表人之公司大宇珍品名店有限公司、馬球股
    份有限公司等人名下，嗣部分股東雖有變更，然渠等均明知僅為名義上之股東，
    故早已授權關於渠等股權之行使均委由被告一人為之，另告訴人戊○○及己○○
    則佔有百分之十、百分之三點三之股份，當初參與投資時即達成由被告擔任董事
    長、己○○擔任副董事長之協議，而告訴人則擔任監察人，然告訴人向未過問見
    達公司事務，故當時第一次召開股東會時，包含被告、己○○在內只有三、四人
    到場，告訴人並未到場，惟股東會或董事會議事錄仍記載為全員到齊之事實，業
    據被告供承在卷，核與證人己○○、甲○○、乙○○、庚○○即大宇珍品名店有
    限公司之代表人及證人己○○、告訴人所述情節大致相符，並有上開會議事錄影
    本在卷可按，足認七十八年三月三十一日見達公司，經全體股東出席推選被告、
    己○○、乙○○、甲○○、丁○○為董事，告訴人為監察人，被告並於同日之董
    事會中經推舉為該公司董事長、己○○為副董事長之會議事錄，實際上並未經全
    部股東、董事在場，然由於被告及己○○均已代表主要出資二方之全部股份，故
    記載為全部出席。次查，按見達公司成立後有關公司業務之決定，均由被告與己○○二人私下達成協議即可，故從未實際召開符合公司法規定會議型式之股東會
    或董事會之情，業據證人壬○○、癸○○分別證述翔實，壬○○證述稱：每次開
    會均由被告與陳則永在辦公室說一說，然後交代伊，伊再請會計師寫好後蓋章；
    癸○○則證述稱：每次開會均非正式會議，而是由被告與己○○二人談一談後，
    再交由伊記錄，由於己○○本身也有開一家公司，原與見達公司設於同一大樓，
    後來搬走之後，己○○仍常常回來見達公司與被告商談事情各等語，而證人己○○亦證稱八十一年前伊所開設之公司與見達公司設於同一大樓，故公司業務向由
    其二人見面談一談即可做成決定，顯見上開壬○○、癸○○前開所言應非虛假，
    參以按股份有限公司之董事任期不得逾三年，否則任期屆滿主管機關得依職權限
    期命公司改選，公司法第一百九十五條定有明文，是擔任見達公司副董事長且另
    有自設公司之陳澤成對於見達公司至少每三年即需改選一次董、監事之情，應甚
    為瞭解，從而證人己○○自七十八年起即擔任見達公司副董事長一職，從未變更
    ，迄八十八年一月間始寄發存證信函予見達公司表示自即日起辭去上開職位，且
    期間於八十三、年及八十四年間曾未見達公司營運資金之需要提供個人所有房、
    地為擔保，以為見達公司貸款之連帶保證人，有見達公司八十三年六月三十日之
    董事會議紀錄、借據及己○○所寄發之存證信函等資料多紙在卷可按，再告訴人
    又為己○○之兒子，二人間有至親關係，且渠亦自七十八年起即擔任見達公司監
    察人一職迄未變更，是衡諸常情，就期間歷經多次改選之情事已不可能毫不知情
    ，況八十八年三月間告訴人仍以上開身分委託會計師發函查核見達公司於八十六
    、八十七此二年度之財務報表，亦有正中聯合會計師事務所八十八年三月十日（
    八八）正字第三０一號函一紙在卷可按，足認證人己○○及告訴人二人對於見達
    公司於八十二年、八十五年及八十六年間曾三度改選董、監事及選舉董事長、副
    董事長（包括八十六年間改選辛○○繼任董事長）之情事，應知情並表同意，從
    而被告辯稱上開情事或由其二人私下協議，或由其前往己○○處告知，然均經己○○同意之詞，應屬實情，從而被告因認向往見達公司均由其二人共同作成決定
    ，且實際上即代表百分之百之股份，故員工壬○○、癸○○因長期熟悉其二人上
    開運作模式，認為此即為全體股東之議決，致與會計師聯絡時表示係全體股東出
    席，而制成會議紀錄持以辦理登記等語堪信為真，顯見被告主觀上並無故意偽造
    文書或於業務上所制作之文書為不實記載之犯意，而客觀上被告與己○○間早就
    其任見達公司董事長、己○○任副董事長、告訴人任監察人等事項達成協議，故
    於八十二、八十五年間之改選均遵循上開原則為紀錄，而八十六年間雖改選辛○○任董事長，然仍由己○○任副董事長、告訴人任監察人，從而上開改選紀錄，
    於客觀上應無足以造成己○○、告訴人及政府機關對於公司管理之正確性遭受損
    害或有受損害之虞可言。再查，被告就見達公司之全部股份，實際上佔有百分之
    八六點七之多，是其主觀倘有故意為不實業務上文書記載之犯意，於實際並未召
    開會議（即非正式會議而僅私下與陳澤成達成協議），則其於形式上亦僅需記載
    為業經其持有部分股東出席，即可符合公司法之要求，從而被告辯稱就八十六年
    四月間所為內容記載增加營業項目並修改公司章程之臨時股東會事錄，實際上亦
    係經過陳澤成之同意故為上開記載，亦堪信為真，就此部分應係亦因其主觀上認
    為前述改選董、監事之情形相同，即雙方已代表全部股份乃為前開記載，實亦任
    何故為不實記載之犯意可言。是被告前開所制作之會議事錄，雖與實際上出席者
    有所不符，然主觀上並無故為不實記載之犯意，且客觀上亦無足以造成足生損害
    於己○○、告訴人及政府機關對於公司管理之正確性之損害或損害之虞，上然以
    前揭罪名相繩。此外本院復查無其他積極證據，足認被告確有公訴人所指訴之犯
    行，不能證明被告犯罪，依法應諭知無罪之判決。據
據上論斷，應依刑事訴訟法第三百零一條第一項判決如主文。
本案經檢察官劉雪惠到庭執行職務
中    華    民    國      八十九      年      二      月      廿九      日
                                      臺灣臺北地方法院刑事第五庭
                                          法  官  林  翠  華
右正本證明與原本無異。
如不服本判決，應於判決送達後十日內，向本院提出上訴狀。
                                          書記官  林  明  龍
中    華    民    國      八十九      年      三      月        三      日


司法院資訊處製作；財團法人民間司法改革基金會備份。
